【裁判字號】    89,上訴,1252
【裁判日期】    891018
【裁判案由】    詐欺
【裁判全文】
臺灣高等法院刑事判決                          八十九年度上訴字第一二五二號
    上  訴  人
    即  被  告  丙○○
                戊○○
    右二人共同
    選任辯護人  黃銘照
    上  訴  人
    即  被  告  辛○○
右上訴人因詐欺案件，不服臺灣板橋地方法院八十八年度訴字第一九○二號，中華民
國八十九年一月二十四日第一審判決（起訴案號：臺灣板橋地方法院檢察署八十八年
度偵字第一○三三九、第一五九一二號）提起上訴，本院判決如左：
    主  文
原判決關於丙○○部分撤銷。
丙○○共同連續意圖為自己不法之所有，以詐術使人將本人之物交付，處有期徒刑陸
月。
其他上訴駁回。
辛○○緩刑貳年。
    事  實
一、戊○○曾因賭博罪，經本院於八十六年九月八日判處有期徒刑四月，緩刑二年確
    定。
二、丙○○係設於臺北縣板橋市○○路○段五十六號二樓日盛國際商務徵信有限公司
    板橋分公司（下稱日盛板橋分公司）之經理，戊○○、辛○○則在該公司擔任徵
    信員。民國（下同）八十八年一月間，丁○○受其姨媽黃春蘭囑託代為辦理其姨
    丈繼承事件，須取得在大陸地區之吳愛平（其姨丈女兒）被收養之文件及經認證
    之公文書，而至日盛板橋分公司委託丙○○取得上開文件及公文書。丙○○、戊○○、辛○○明知無力取得上開文件，竟共同基於意圖為自己不法所有犯意之聯
    絡，於同年月二十五日在日盛板橋分公司，由丙○○向丁○○佯稱本件由戊○○
    承辦，戊○○可代為取得所需文件及經認證之公文書，並保證於農曆過年（即同
    年二月十六日）前可以辦妥，總價金為新臺幣（下同）十二萬元等語，致丁○○
    誤信為真，陷於錯誤當場交付六萬元予丙○○。嗣因丁○○表示須另取得吳愛平
    之學歷證明及其姨丈原配偶之再婚人戶籍資料，丙○○、辛○○明知戊○○未前
    往大陸，卻由丙○○於同年二月三日通知丁○○至日盛板橋分公司，向丁○○諉
    稱戊○○已在大陸地區湖南省辦理上述受託事項，惟需另增加費用十五萬元。丁○○為求慎重，堅持要丙○○轉知戊○○親自於翌日打電話至家中說明原委。丙○○、辛○○見丁○○起疑，為取信於丁○○，乃由辛○○將其行動電話借與丁○○，隔日（四日）中午，戊○○即電至丙○○之行動電話，向丁○○謊稱，其
    人在湖南且已找到資料，惟需另行增加十五萬元費用，否則無法辦理云云。丁○○因急需上開文件，誤信為真，於當晚在該公司交付丙○○十一萬元。嗣於同年
    二月六日，丁○○再至日盛板橋分公司找戊○○索取前開資料，戊○○竟假稱資
    料將於二月十一日送到，尾款可於資料交付時一併給付。惟屆時戊○○未交付資
    料，再改稱二月底即可交付，自此戊○○即避不見面。直至三月三日晚間，丁○○找到辛○○，辛○○見無法推諉，乃將傳真之吳愛平「常住人口登記表」交由
    丁○○送交法院，並稱日後再交付丁○○所需之資料，惟丁○○須先支付四萬元
    ，其將處理後續事宜等語，致丁○○再於三月八日在日盛板橋分公司，交付辛○○四萬元。迄八十八年四月初，丁○○仍未取得所須資料，並得知辛○○已被開
    除，始悉受騙。
三、丙○○承前意圖為自己不法所有之概括犯意，於八十八年三月間接受乙○○以三
    萬元之代價委託尋找許素娥，但丙○○並未尋找，於數日後向乙○○假稱許素娥
    住在臺北縣三重市某旅館搪塞，致乙○○陷於錯誤，先於辦理委託時，在基隆市
    ○○路某郵局前交付丙○○一萬五千元，於丙○○提供許素娥地址後，再於同前
    地點交付一萬五千元予丙○○。乙○○旋按址前往，等侯多時仍未找到許素娥，
    質之丙○○，丙○○則推稱係乙○○走漏消息致許素娥已移轉他處，如需再次尋
    人，費用須提高至四萬元，致乙○○陷於錯誤，再於同前郵局前，交付訂金三萬
    元予丙○○，惟丙○○並未依約尋找，以查無此人為由而結束委託。丙○○復基
    於意圖為自己不法所有之概括犯意，於八十八年四月初某日，再受乙○○委託代
    向其父親王家聰之債務人黃兩旺催討八十萬元債務，乙○○並交付前開八十萬元
    債務之本票共二十五紙予丙○○，丙○○佯予應允，致乙○○陷於錯誤，而約定
    事成之後丙○○可得四十萬元。數日後丙○○假稱已將本票欠款部分全部取回，
    交付一張其以六千八百元代價，依報紙廣告而向不詳姓名之人所購得、明知無法
    兌現之支票（票號ＡＫ0000000號、金額八十萬元、發票人甫雄裝潢有限
    公司、發票日八十八年六月十四日、付款人彰化商業銀行水湳分行，另案偵辦）
    給乙○○，以為塘塞，並藉以取信於乙○○，欲詐取約定之四十萬元酬金，惟嗣
    經乙○○發覺受騙，而報警處理。
四、案經被害人丁○○告訴及被害人乙○○訴由臺北市政府警察局移送臺灣板橋地方
    法院檢察署檢察官偵查起訴。
    理  由
一、訊據上訴人即被告丙○○、戊○○、辛○○固坦承受告訴人丁○○之委託，代為
    取得大陸地區吳愛平被收養之文件及經認證之公文書等資料，惟均矢口否認有詐
    欺犯行。被告丙○○辯稱，丁○○到公司委託辦理案件，因伊剛到職不熟悉業務
    ，將案子交予戊○○承辦。被告戊○○辯稱，伊承辦該案件，有向丁○○表示，
    辦不好會退錢，伊有請大陸人士代為辦理，嗣因丁○○要再取得吳愛平之學歷證
    明及其姨丈原配偶之再婚人戶籍資料，所以要增加費用，事後係因期限問題而未
    辦成。丁○○所交付之金錢伊均交予公司，未取得分文，後來案子沒辦好，伊有
    向公司表示應退費，但公司沒有撥錢下來，伊因而離職，事後並由伊三人共同退
    費予丁○○云云。被告辛○○表示，戊○○離職後，由伊繼續承辦丁○○委託之
    案件，吳愛平「常住人口登記表」係伊老闆庚○○交予伊，由伊轉交丁○○，伊
    是因做不習慣而離職云云。惟查：右揭丁○○委託被告三人辦理取得吳愛平之相
    關資料，交付被告金錢後，迄未取得資料之事實，業據丁○○於偵查中指訴歷歷
    ，並有被告所交付及告訴人丁○○所持有之吳愛平「常住人口登記表」各一紙附
    卷可稽。而丁○○於得知被告三人無法辦妥委託事項後，曾多次向被告三人及公
    司表示應予退費，惟被告三人互相推諉，亦有電話錄音帶及譯文在卷可稽，且被
    告三人於丁○○向地檢署提出詐欺告訴後，已如數返還丁○○所交付之費用，有
    和解書在卷可查，衡情丁○○與被告三人並無怨隙，且所繳付費用亦已取回，渠
    前開指訴如有誇大不實之處，渠既已和解，在法院應會有不同之陳述，惟丁○○
    於原審審理及本院調查時仍為與偵查時相同之指訴，足見其指訴可信。再查，被
    告戊○○已坦承，伊並未親至大陸為丁○○辦理受託事項，而丙○○明知前開事
    實，仍藉詞向丁○○表示戊○○已在大陸，要多加取得資料須再付費云云，繼續
    向丁○○施詐，被告辛○○則在丁○○猶疑之際，將行動電話出借予丁○○，再
    由戊○○假意以電話與丁○○聯絡，致丁○○陷於錯誤而多次交付金錢。嗣戊○○避不見面後，再由辛○○交付丁○○原即持有之吳愛平「常住人口登記表」之
    傳真，偽稱係自大陸取得，並保證達成任務，致丁○○一再陷於錯誤而交付四萬
    元。被告三人就前開詐欺丁○○犯行，顯有犯意聯絡、行為分擔。而證人己○○
    為被告任職日盛板橋分公司時之管理組長，雖證稱被告確有將丁○○所交付之金
    錢交予公司，惟被告等任職該公司，獎金是以所收取費用扣除管銷費用之四成計
    算等語，是被告雖將丁○○所交付之金錢如數交予公司，惟伊等事後仍可自丁○○交付之金錢中獲得獎金，故證人己○○之證言，尚無解於被告三人詐欺之罪責
    。
二、另查被告丙○○固坦承受告訴人乙○○之委託代尋許素娥並收取傭金及代向黃兩
    旺催討債務，並交付乙○○一紙以六千八百元購得之面額八十萬元之支票等情，
    惟矢口否認有詐欺犯行。辯稱：伊有找到許素娥之行蹤，是乙○○自己走漏消息
    ，而乙○○表示八十萬元之本票債權係渠父親所有，要求伊交付等額票據，好持
    向渠父親交待，伊始將八十萬元之支票交予乙○○，乙○○亦知該支票係依報紙
    之分類廣告而前往購得云云。惟查：右揭事實，業據告訴人乙○○指訴綦詳，並
    有借據二紙、本票二十五紙、支票一張在卷可稽。被告丙○○所辯確有找到許素
    娥一節，並無任何證據足以證明，而乙○○確未尋得許素娥，亦為被告所不否認
    。另按簽發票據，一般言之，均有其對價關係（偶有例外，如贈與），然無論其
    原因為何，發票人均應依票據上之記載負責，此為一般人所知之常識，被告以六
    千八百元之代價，向不詳姓名之人購買面額為八十萬元之支票，該支票屆時必然
    未能兌現，此屬當然之理，乙○○既係委託被告丙○○為其父親催討債務，自已
    向渠父親陳明將委請徵信社辦理前開事項，並交付本票、借據原本予被告丙○○
    ，衡情應不可能再將被告丙○○所交付明知不能兌現之支票交予渠父親或將該支
    票視為前開本票之擔保，而被告丙○○願以六千八百元之代價取得該指不能兌現
    之支票，其目的自屬以此取信於乙○○，以遂行詐取財物之目的，被告丙○○辯
    稱，乙○○明知該支票不可能兌現仍予收受云云，顯與常情有違，自不足採。綜
    上所述，被告丙○○詐騙乙○○部分，犯行亦事證明確，洵堪認定。
三、核被告丙○○、戊○○、辛○○詐取丁○○財物之行為，係犯刑法第三百三十九
    條第一項之詐欺取財罪。被告三人就此部分，有犯意聯絡、行為分擔，為共同正
    犯。被告丙○○受乙○○委託找尋許素娥，而詐取乙○○六萬元部分，亦係犯刑
    法第三百三十九條第一項之詐欺罪，又被告丙○○受乙○○委託向黃兩旺催討債
    務，欲詐取四十萬元佣金而未得逞部分，係犯刑法第三百三十九條第三項、第一
    項之詐欺取財未遂罪，被告丙○○以上各次犯行，時間緊接，犯罪構成要件相同
    ，顯係基於概括犯意為之，應依連續犯論以一罪，並加重其刑。查被告三人雖任
    職於日盛板橋分公司，惟被告三人均於八十七年十二月間到職，被告丙○○於八
    十八年五月間離職，被告戊○○、辛○○均於八十八年三月間離職，業據被告三
    人自承在卷。則被告三人於任職該公司期間，戊○○、辛○○僅詐騙丁○○一人
    、被告丙○○亦僅詐騙丁○○、乙○○二人，其等顯係利用任職徵信社之機會，
    嗣機詐騙，尚非以詐欺為常業，公訴人認被告三人係犯常業詐欺罪，尚有未洽，
    起訴法條應予變更。
四、公訴意旨另以：
（一）八十八年四月間，乙○○委託被告丙○○尋找甲○○，並向其催討三十八萬元
      債務，並約定事成之後可得八萬元之傭金，及尋人費用三萬元另付部分，訊據
      被告辯稱伊有查出甲○○住於基隆市○○街三○三巷一一弄五一號五樓，並前
      往上址，且有面見吳淑娟之母親等語。經查，甲○○確設籍於上址，有戶籍資
      料一紙在卷可稽，另據甲○○之母于周寶淑於本院調查中到庭結證，並當庭指
      認被告丙○○，稱被告丙○○確有至上址要找甲○○討債等語。是此部分被告
      所辯堪予採信，則被告丙○○確有找尋甲○○討債，即難認其就此部分有詐取
      乙○○財物之行為。
（二）被告丙○○向乙○○稱前開八十萬元面額之支票票期太長，屆時無法如數取得
      ，可由其聯絡道上兄弟幫其討債，但須先行交付三十萬元，其本身傭金則待支
      票兌現後再支付等語，致乙○○陷於錯誤，支付前述四十萬元傭金中之三十萬
      元，丙○○又於同年五月下旬藉口與人發生車禍急需現金和他人和解，向乙○○要求其願以現金七萬元折抵其餘十萬元之傭金，同年月三十日，丙○○又打
      電話向乙○○謊稱其電話遭許素娥所委託之一統徵信社竊聽，目的是要栽贓乙○○入監坐牢，或以潑硫酸方式毀容等語，乃要求乙○○先支付十五萬元，五
      日內再付四十五萬元以解決此事部分。查告訴人乙○○雖指稱被告丙○○有上
      開行為，且指稱其於八十八年四月中旬某日，在台北縣板橋市家樂福前交付三
      十萬元予丙○○指定之不詳姓名之人，另在基隆市○○路某郵局交付七萬元予
      丙○○，又在前開郵局交付十五萬元予丙○○等語，惟訊據被告丙○○就此部
      分均矢口否認，雖告訴人所舉證人向富榜於原審調查中到庭證稱八十八年四月
      間，有載告訴人至板橋家樂福，告訴人有表示要到家樂福付錢等語（見原審卷
      第三十九頁），然僅此尚不足以佐證告訴人此部分之指述屬實，此外復無其他
      證據足證被告丙○○有此部分之詐欺犯行，及收受告訴人此部分之現金。
（三）是右開二部分，被告之犯罪不能證明，惟因公訴人認此部分與前開有罪部分，
      均為常業詐欺罪之部分行為，據以起訴，故不另為無罪之諭知。
五、原審以被告戊○○、辛○○之罪證明確，適用刑法第二十八條、第五十六條、第
    三百三十九條第一項，罰金罰鍰提高標準條例第一條前段之規定，並審審酌被告
    犯罪之動機、目的、手段，犯罪時所受之刺激及其品性、生活狀況、智識程度、
    犯罪所生之損害，已與告訴人丁○○達成和解，返還詐得款項，及犯罪後態度等
    一切情狀，分別量處有期徒刑三月。認事用法及量刑均無不當，被告戊○○、辛○○上訴猶執陳詞否認犯罪，為無理由，應予駁回。
六、原審對被告丙○○論罪科刑，固非無見。惟原判決認被告丙○○就公訴人起訴前
    開第四項部分，亦有詐欺犯行，而併予論科，即難認為適當。被告丙○○上訴指
    摘原判決不當，即非全無理由，自應由本院將原判決關於被告丙○○部分撤銷改
    判，爰審酌被告犯罪之動機、目的、手段，犯罪時所受之刺激及其品性、生活狀
    況、智識程度、犯罪所生之損害，已與告訴人丁○○達成和解，返還詐得款項，
    及犯罪後態度等一切情狀，量處有期徒刑六月。
七、被告辛○○前未曾受有期徒刑以上之刑之宣告，有本院被告全國前案紀錄表在卷
    可稽，經此論罪科刑之教訓，應知所警惕，而無再犯之虞，認以暫不執行其刑為
    適當，爰併予宣告緩刑二年，以觀後效，並啟自新。至辯護人請求對被告丙○○
    、戊○○為緩刑之宣告一節，經查被告戊○○前曾因賭博罪於八十六年九月六日
    經本院判處有期徒刑四月，緩刑二年確定，亦有本院被告全國前案紀錄表在卷可
    稽，於緩刑期間再犯本件詐欺罪，而被告丙○○有連續多次詐欺行為，是均不宜
    為緩刑之宣告，附此敘明。
據上論斷，應依刑事訴訟法第三百六十八條、第三百六十九條第一項前段、第三百六
十四條、第二百九十九條第一項前段、第三百條，刑法第二十八條、第五十六條、第
三百三十九條第一項、第七十四條第一款，罰金罰鍰提高標準條例第一條前段，判決
如主文。
本案經檢察官李金定到庭執行職務。
中    華    民    國    八十九    年        十        月      十八      日
                            台灣高等法院刑事第十四庭
                                審判長法  官  陳  祐  輔
                                      法  官  陳  國  文
                                      法  官  蔡  國  在
右正本證明與原本無異。
被告不得上訴。
檢察官如不服本判決應於收受送達後十日內向本院提出上訴書狀，其未敘述上訴之理
由者並得於提起上訴後十日內向本院補提理由書（均須按他造當事人之人數附繕本）
。
                                      書記官  丁  華  平
中    華    民    國    八十九    年        十        月      二十      日
附錄：本案論罪科刑法條全文
刑法第三百三十九條：
意圖為自己或第三人不法之所有，以詐術使人將本人或第三人之物交付者，處五年以
下有期徒刑、拘役或科或併科一千元以下罰金。
以前項方法得財產上不法之利益或使第三人得之者亦同。
前二項之未遂犯罰之。


司法院資訊處製作；財團法人民間司法改革基金會備份。
